---
title: "Arrumação e Transformação de Dados"
output: html_document
---

```{r setup, include=FALSE}
knitr::opts_chunk$set(echo = TRUE, collapse = TRUE)
```

# Bibliotecas

```{r}
library(tidyverse)
```


# Introdução

Neste módulo falaremos mais sobre as ações de transformação, manuseio e limpeza de dados que os pacotes `dplyr` e `tidyr` possibilitam. Iniciando pelo `dplyr`, que tem um enfoque maior na aplicação de transformações, seguido pelo `tidyr`, que tem como maior objetivo oferecer ferramentas para facilitar a passagem dos dados para o formato tidy. 



# Dplyr 

O dplyr é um dos principais pacotes do tidyverse, visto permitir o manuseio e transformações de dados, de maneira simples e eficiente. Os scripts em R que fazem uso dos verbos dplyr e as facilidades do operador pipe tendem a ficar mais legíveis e organizados:

As principais funções do dplyr são:

- select() - seleciona colunas 
- mutate() - cria/modifica colunas 
- rename() - renomeia variáveis 
- group_by() - agrupa a base de dados 
- summarise() - sumariza a base de dados
- filter() - filtra linhas 
- arrange() - ordena a base de dados

Veremos agora um pouco mais sobre cada um destes verbos, e mais algumas funções tangentes, considerando as ações:

## manusear colunas

    - `select()` - este comando seleciona as colunas a partir do nome ou da posição da variável desejada. Permite ainda o uso de recursos para facilitar a indicação da coluna desejada, como: `starts_with()`, `matches()`, `num_range()`, e `everything()`.

```{r}
#?dplyr::select

iris %>% 
  select(starts_with("Petal")) %>% 
  head()
```

    - `arrange()` - ordena as linhas de acordo com a(s) coluna(s) especificada(s), por default organiza as colunas na ordem crescente, para inverter a ordenação bastante aplicar a função `desc()` na coluna desejada.
    
```{r}
#?dplyr::arrange

iris %>% 
  arrange(desc(Petal.Width)) %>% 
  tail()
```
    
    
    - `distinct()` - remove as linhas duplicadas para os atributos especificados. No caso em que estivermos considerando mais de uma coluna, o distinct irá considerar as combinações das colunas, e não as colunas individualmente.


        
## manusear linhas

    - `filter()` - permite obter uma parte do conjunto de dados a partir de critérios lógicos aplicados à coluna (isto é, que retornam `TRUE` ou `FALSE`). Sendo possível combinar diferentes condições usando operadores lógicos, como: `==`, `>`, `>=`, `&`, `|`, `!,` `is.na()` e `between()`.

```{r}
#?dplyr::filter

iris %>% 
  filter(Petal.Length > 6, Petal.Width > 2)
```

    
    - `slice()` - seleciona linhas por suas posições ordinais, possuí variações como o `slice_max()` que retorna as linhas referentes aos valores máximos de determinada feature, ou `slice_sample()` que retorna uma amostra aleatória conforme os parâ tamanho ou a proporção específicados, além de: 
    
```{r}
#?dplyr::slice

iris %>% 
  slice_max(Petal.Width,n=6) 
```

    - `sample_n()` - seleciona uma amostra aleatória considerando o número de elementos desejados, enquanto que `sample_frac()` seleciona a amostraconsiderando a proporção desejada

```{r}
#?dplyr::sample_

iris %>% 
  sample_n(10) %>% 
  sample_frac(0.5) 
```



## alterando e criando novas colunas

    - `mutate()` - cria novas colunas, bem como modifica variáveis já existentes, inclsuive para converter a classe dos dados. As funções `ifelse` e `case_when` são particularmente interessantes de serem utilizadas de modo combinado ao mutate, visto que permitem regras mais elaboradas.
    
```{r}
#?dplyr::mutate()

iris %>% 
  mutate(Petal.Sum = Petal.Length + Petal.Width,
            Indicador_virginica = ifelse(Species == "virginica", 1, 0)) %>% 
  slice_head()
  
```


    - `rename()` - renomeia variáveis por meio de pares de argumentos na forma de `nome_novo = nome_antigo`
    
```{r}
#?dplyr::rename()

#exemplo: seleção, mudança de nome, e definição de uma nova variável 
  iris[1:5,] %>% 
    as_tibble() %>% 
    rename(variavel_original = Sepal.Length) %>% 
    mutate(variavel_original_normalizada =  variavel_original %>% scale)
```



## criando sumarizações

    - `summarise()` - calcula resumos estatísticos de uma tabela conforme especificação, quando na presença do group_by, faz os resumos respeitando os agrupamentos especificados

```{r}
#?dplyr::summarise()

iris %>% 
  summarise(Petal_1stQ = quantile(Sepal.Length,0.25),
            Petal_3rdQ = quantile(Sepal.Length,0.75))
  
```


## criando sumarizações por grupo

    - `group_by()` - manipula a base de dados segmentando por cada "grupo" da variável especificada e, posteriormente, combina os resultados, considerando os comandos seguintes dados.

```{r}
#?dplyr::group_by()

#exemplo: calculo da quantidade de observações de cada categoria, e 
# média para a variável Petal.Length considerando a visão por Species
  iris %>% 
    group_by(Species) %>% 
    summarise(N = n(),
              PetalLength_media = mean(Petal.Length))
``` 




# Tidyr

Nesta etapa teremos como enfoque fazer os ajustes necessários para garantir que os dados estejam organizados de uma forma `tidy`, um conceito chave dentro do universo do tidyverse. Lembrando que a filosofia tidy, é uma forma de vincular a estrutura de um conjunto de dados (seu layout físico) com sua semântica (seu significado). E para tal, temos que os dados precisam ser organizados garantindo que:

- cada variável/informação tenha a sua própria coluna;
- cada observação/unidade de análise tenha a sua própria linha; e
- que cada valor tenha a sua própria célula.

Tendo como principal ferramenta para este redimensionamento a biblioteca `tidyr`. 

## pivotando 

aqui denominada agregação.

### de colunas para linhas 

  - `pivot_longer()` - reorganiza os dados, combinando as colunas especificadas na coluna parâmetro `key`, e seus valores na coluna parâmetro `value`. Com tal tipo de ajuste podemos organizar os dados de modo a consultar várias colunas de interesse de uma única vez, algo útil para a aplicação de loops, funções e gráficos.


```{r}
#base para exemplo
data("billboard")

billboard %>% head()
```


```{r}
billboard_longer <- billboard %>% 
  pivot_longer(cols = starts_with("wk"),
               names_to = "week",
               names_prefix = "wk",
               values_to = "rank",
               values_drop_na = TRUE)

billboard_longer %>% head()
```


```{r}
billboard_longer %>% 
  group_by(track, artist) %>% 
  summarise(n_week = n(), rank_mean = mean(rank)) %>% 
  filter(n_week>30) %>% 
  arrange(desc(n_week)) 
```



### de linhas para colunas

- `spread()` - de maneira oposta a função anterior, aqui podemos expandir linhas em colunas:

```{r}
#exemplo: passando linhas para colunas
  # table4a_new %>% 
  #   spread(ano, valores) 
```


## combinando colunas  


  - `separate()` - divide uma única coluna em várias colunas, similarmente a opção `separate_rows()`, que faz a mesma coisa para linhas.
```{r}
#base para exemplo
  table3

#exemplo: dividindo colunas
  table3 %>% separate(rate, into = c("cases","pop"))
  
#exemplo: dividindo linhas
  table3 %>% separate_rows(rate)
```
  
  - `unite()` - e de maneira oposta as separações, temos a função que combina várias colunas.

```{r}
#base para exemplo
  table3_separate <- table3 %>% separate(rate, into = c("cases", "pop"))

#exemplo: separando a coluna rate em duas
  table3_separate %>%
    unite(cases, pop, col = "rate", sep = "/")
```


# Recursos avançados

## Combinando Bases (join/merge)

Uma ação usual para o redirecionamento dos dados diz respeito a necessidade de combinar diferentes bases de dados visando obter uma fonte única, com todas as informações de interesse.

    - `inner_join()` - retorna todas as linhas da base à esquerda que possuem valores correspondentes na base à direita. Se houver várias correspondências entre x e y, todas as combinações das correspondências serão retornadas.
    - `left_join()` - retorna todas as linhas de x e todas as colunas de x e y. Linhas em x sem correspondência em y terão valores de NA nas novas colunas. Se houver várias correspondências entre x e y, todas as combinações das correspondências serão retornadas.
    - `full_join()` - retorna todas as linhas e todas as colunas de xe y. Onde não há valores correspondentes, retorna NA para o ausente.
    
```{r, collapse = T}
#bases para exemplo
  band_members %>% glimpse()
  band_instruments %>% glimpse()
  band_instruments2 %>% glimpse()

#exemplo: em que as variáveis para join possuem nomes iguais
  left_join(band_members, band_instruments) %>% glimpse()

#exemplo: em que as variáveis para join possuem nomes diferentes
  left_join(band_members, band_instruments2, by = c("name"="artist")) %>%
    glimpse()
```



## Função across()

Até aqui o tidyverse apresenta o seu ponto forte em termos de legibilidade do código, aproximação com a maneira com que pensamos as ações que gostariamos de aplicar nos dados. Mas são nos recursos avançados que vemos ganhos consideráveis em termos de produtividade. Um excelente exemplo é a função `across()` disponível a partir da versão 1.0 do pacote `dplyr`. Esta função nos permite aplicar cálculos de forma simultânea a multiplas colunas.


```{r}
starwars %>% 
    summarise(across(is.numeric, mean, na.rm = T))

starwars %>% 
    summarise(across(contains("_color"), n_distinct))
```


## Programação Funcional (purrr)

Como ferramenta transversal a todas as etapas do workflow de análise, temos a programação funcional, que permite a criação de códigos mais rápidos, simples e reproduzíveis. No contexto do `tidyverse` a biblioteca `purrr` disponibiliza de uma série de funcionalidades visando aprimorar a programação funcional no R. Como principal função temos o `map()`, transformando a sua entrada por meio da aplicação de uma função a cada elemento, e retornando uma lista com o mesmo comprimento que a entrada:


```{r}
#exemplo: , contabilização de tal identificação de dados faltantes por coluna, 
  starwars %>% 
    map(is.na) %>% #identificação de quais elementos, de cada coluna, são NA's
    map(sum) %>% #contabilização dos dados faltantes por coluna  
    glimpse() #sumarização do resultado

#outras opções de sintaxe para obter o mesmo resultado
  #starwars %>% map(~sum(is.na(.)))
  #starwars %>% map( function(x) sum(is.na(x)) )
```

O `map()` retorna listas por default, para que o resultado tenha outra estrutura/classe, podemos utilizar funções como: `map_dbl` que retorna um vetor número, `map_dfc` para um data.frame que combina os resultados por coluna, entre outras opções. Adicionalmente temos recursos como:

  - `walk()` - similar ao `map`, porém sem ter o retorno da lista no console 
  - `pmap()` - aplica uma função a um grupo de elementos de um grupo de listas
  - `append()` - adiciona valores ao fim de uma lista


```{r, eval=F, warning = F}
#exemplo: para visulizar todos os arquivos de um dado diretório
  list.files("\diretório", pattern='*.xlsx') %>% 
    map(read_excel) %>% 
    walk(glimpse)
```




# HANDS-ON

- Se você estiver trabalhando com uma versão mais recente do RStudio, verá uma aba chamada Tutorial entre os paineis que estão na parte superior à direita da sua IDE. Nela você vai encontrar várias opções de manuais interativos, recomendo particularmente: `Filter observations`, `Create new variables` e `Summarise Tables`. Uma última observação: para voltar para sair de algum dos tutoriais você precisa apertar o botão `stop` uma bolinha vermelha que aparece no canto superior esquerdo da própria aba Tutorial ;)


 - Avalie a página [RStudio Cheatsheets](https://www.rstudio.com/resources/cheatsheets/), localize as folhas de dicas relacionadas aos pacotes `dplyr()` e `tidyr()`, quais são os textos introdutórios de cada uma das cheatsheets?  
 
 - garantir dados tidy pode ser particularmente desafiador no contexto do excel, que tal explorar o pacote [tidycells](https://r-rudra.github.io/tidycells/), e entender como ele pode te ajudar neste tipo de tarefa.
 
 - revise os códigos da apresentação do [R Intermediário, feita pelas R-Ladies São Paulo](Rladies: 
 https://beatrizmilz.github.io/2019-02-R-Interm-R-LadiesSP/#117) 
 
 
 - como um case de uso da função across(), a partir do código abaixo, identifique qual o estado com o maior número de casos da `epidWeek` 1 e na `epidWeek` mais recente do histórico
 
```{r, eval=FALSE}
covid19brazil::brazil_state %>% head() %>% glimpse()

covid19brazil_epidWeek <- covid19brazil::brazil_state %>% 
  group_by(region, state, coduf, epidWeek, population) %>%  
  summarise(across(where(is.integer), ~sum(.))) %>%
  glimpse() 
```
 