---
title: "Importação e Exportação de Dados no Ambiente R e RStudio"
output: html_document
---

```{r setup, include=FALSE}
knitr::opts_chunk$set(echo = TRUE, collapse = TRUE)
```

# Bibliotecas

```{r}
library(tidyverse)
```


# Introdução

Neste material iremos passar pelos principais pontos relacionados a importação e exportação de dados no R. Adicionalmente teremos uma breve discussão sobre a dinâmica de diretórios, e quais os pontos de atenção importantes sobre as diferenças de comportamento entre os arquivos .R e .Rmd. E, por fim, como projetos podem e devem ser utilizados como uma ferramenta de reprodutibilidade na sua análise.


# Importação

## Dados tabulares externos

A etapa de importação de dados pode significar ler dados armazenados em arquivos das mais diferentes extensões, ou ainda provenientes de fontes como APIs, ou diretamente de sites (webscrapping – raspagem de dados). Aqui iremos dar enfoque na leitura de dados tabulares, isto é, arquivos que possuem características retangulares, como por exemplo arquivos excel ou .csv. 


### Via point-and-click
Para a leitura de arquivos tabulares, temos a opção Point-and-Click no RStudio:
`File > Import Dataset > From ... `, onde você poderá especificar detalhes relacionados à leitura, mas tendo também a construção dos comandos referentes às instruções dadas. Assim, você pode não apenas importar a sua base, mas também aprender os respectivos códigos, e garantir a reprodutibilidade desta ação.  

Uma alternativa menos replicável é por meio do comando `file.choose()`, que abre um pop-up, onde você pode selecionar o seu arquivo de interesse.


```{r, eval=FALSE}
file.choose()
```


### Via código, para o seu diretório de trabalho
Apesar do R possuir várias funções default para leitura de dados, como `read.table()` por exemplo, daremos enfoque aqui as funções do pacote `readr` – uma das bibliotecas do universo tidyverse. Abaixo seguem alguns exemplos para a leitura de um arquivo que denominaremos de forma genérica como "file" – assumindo que este esteja no seu diretório corrente de trabalho (falaremos mais sobre isto mais à frente), considerando diferentes possíveis extensões e delimitadores que este arquivo possa vir a ter:

* read_csv("file.csv") - lê arquivos delimitados por vírgula
* read_csv2("file.csv") - lê arquivos delimitados por ponto e vírgula
* read_delim("file.txt", delim="|") - lê arquivos delimitados por tabulação (exemplo dado para o delimitador |)
* read_fwf("file.fwf", col_positions = c(1,3,5)) - lê arquivos com largura fixa (exemplo dado para o padrão 1,3,5)

Importante ressaltar que em todos os casos é possível especificar características do arquivo, considerando parâmetros como: nome das colunas, cabeçalho, linhas para serem ignoradas, ou ainda a pré-especificação da classe de cada uma das colunas do arquivo (falaremos mais sobre classes no próximo módulo) – no caso deste último parâmetro não ser listado, as funções do `readr` irão “adivinhar” a classe das colunas, retornando uma mensagem com tais informações. 
Como exemplo, vamos ler um arquivo que acompanha a instalação da biblioteca, para que o R encontre este arquivo, precisamos compartilhar o seu diretório. Felizmente o pacote readr possui uma função que nos retorna a localização de tais "dados teste" no seu computador (no caso, estes dados estarão junto com a instalação da biblioteca readr):

```{r}
readr_example("mtcars.csv")
#dica: explore as demais opções da função `readr_example`
```

Assim, sabendo onde está o arquivo, ou seja, em que diretório, ou `path`, o seu arquivo se encontra, podemos fazer a leitura:

```{r}
path <- readr_example("mtcars.csv")
read_csv(path)
```

Durante o capítulo de exportação vamos discutir um pouco mais sobre diretórios, aqui o importante é que você tenha claro que se trata da localização do seu arquivo no seu computador.


## Salvando o objeto importado (atribuição)

Na etapa anterior fizemos a leitura do arquivo, mas este não foi salvo, se você avaliar a aba `Environment` do seu RStudio, notará que a base `mtcars.csv` não está lá. Para que a base conste no seu ambiente, o que irá permitir que você a utilize em outros momentos da análise, ou mesmo a exporte, é necessário criar um objeto que irá guardar o arquivo lido:

```{r}
nossa_base <- read_csv(path)
```

Outra maneira de descrever esta ação é: atribuímos o resultado da função `read_csv()` ao objeto `nossa_base`.
E agora sim! Podemos seguir para a próxima etapa! :) 



## Dados de diferentes extensões

O  R dispõe de uma larga gama de bibliotecas relacionadas à leitura de dados, dos mais variados formatos e contextos. Abaixo temos alguns exemplos de pacotes e seus respectivos enfoques:

- `readxl`: importação e exportação de arquivos .xls e .xlsx
- `googlesheets4`: importação e exportação de planilhas do google sheets
- `feather`: compartilhar arquivos com Python e outras linguagens
- `haven`: trabalhar com arquivos do SPSS, SAS e Stata
- `DBI` / `odbc` : fornecer interface para trabalhar com bancos de dados (SQL)
- `rvest` / `httr`: fornecer recursos para web scraping
- `jsonlite`: importação e exportação de arquivos JSON
- `xml2`: importação e exportação de arquivos XML

Apesar de não haver a intenção de ser extensiva aqui, gostaria de comentar também do pacote `sparklyr`, que fornece uma interface com o Apache Spark, recurso de extrema relevância no contexto de Big Data.



## Dados dos pacotes do R

No R, existe também a opção de trabalhar com as bases de dados disponíveis pela própria linguagem. Para consultar as opções default, podemos utilizar a função `data()`. Porém, não pára por aí, pois existem muitas bases que acompanham as milhares de bibliotecas do R, de modo que para cada pacote que carregamos no ambiente (função `library()`), teremos uma atualização nesta lista. Rode os comandos abaixo e compare os resultados:

```{r, eval=FALSE}
data()

library(dados)

data()
```

As bases built-in do R, assim como as bases pertencentes a bibliotecas que **estejam carregadas**, podem ser diretamente acessadas:

```{r}
AirPassengers
```


Mas para que os dados constem na janela de `Environment`, precisamos carregá-las, por meio da função `data("AirPassengers") ` ou :

```{r}
AirPassengers <- AirPassengers
```



### Alguns pacotes legais do R para pesquisar bases de dados

Conforme comentado, temos datasets que acompanham as bibliotecas, e existem pacotes que são criados visando a disponibilização de dados: 

  - `dados::` disponibiliza a tradução para português de algumas das bases de dados mais usuais no contexto de tutorias de análise/ciência de dados – [pacote criado colaborativamente pela comunidade R brasileira](https://github.com/cienciadedatos/dados)

  - `charlatan::` possibilita a construção de dados falsos a partir de especificações de temas ou de caracteristicas desejadas para as variáveis.

  - `sidrar::` fornece acesso direto aos dados do SIDRA - Sistema IBGE de Recuperação Automática.

  - `microdatasus::` permite baixar dados de várias bases do Datasus (este pacote não está disponível no repositório oficial do R, o CRAN, sendo necessário fazer a instalação a partir do github).
  
  - `datasets.load::` provê uma interface para apresentar os conjuntos de dados disponíveis nos pacotes instalados (incluindo os que não estão carregados) - experimente por exemplo a função `datasets()` do pacote.


Para explorar mais opções de dataset existentes em bibliotecas do R, este aplicativo Shiny é particularmente interessante: [Find R data that you need](https://marija-stanojcic.shinyapps.io/R_datasets/), algo como "encontre os dados do R que você precisa" em português. Nele você pode pesquisar bases de dados a partir da especificação de informações como: número mínimo de observações desejadas, a presença de determinadas classes de dados (tema do próximo módulo deste curso), ou palavras-chave relacionadas aos dados. 



### Alguns sites legais para pesquisar bases de dados

Seguem algumas opções de sites em que você poderá pesquisar por bases de dados de diferentes temáticas e especialidades:

- https://basedosdados.org/ 
- https://cetic.br/pt/ 
- https://www.kaggle.com/datasets 
- https://data.world/databeats 
- https://corgis-edu.github.io/corgis/ 
- https://www.gapminder.org/data/




# Exportação

## Via código, para o seu diretório de trabalho

Para exportar um objeto do R, como uma base de dados, ou um gráfico, é necessário especificar o nome que o objeto possui no seu environment - por exemplo a `nossa_base` que foi criada inicialmente, seguido do que chamamos de `path`, no caso mais simples, o `path` será apenas o nome que você pretende dar ao arquivo, e a extensão desejada para o arquivo, por exemplo:

```{r}
#exporte os dados em um arquivo .csv
write_csv(nossa_base, "base_exportada.csv")
```


Mas onde o arquivo `base_exportada.csv`, criado acima, se encontra no seu computador? Em qual pasta o arquivo foi salvo? A resposta é: no seu diretório de trabalho, basicamente a pasta do seu computador que está sendo entendida pelo R como a sua pasta raiz, a sua pasta de referência.  

E para saber qual o seu diretório de trabalho atual, utilizamos o comando `getwd()` (*get working directory*), que retornará algo como "C:/Users/Documents". Avalie qual o seu com o comando abaixo:

```{r, eval=FALSE}
getwd()
```

No caso de você ter interesse em alterar o diretório de trabalho, temos a função `setwd()` (*set working directory*), em que é possível passar especificações como: `setwd("C:/Users/Downloads")`, e alterar o seu diretório de referência.

Faça um teste você mesmo! Coloque um endereço (`path`) do seu computador, e veja se o getwd() será alterado. Você vai precisar de algo similar aos exemplos abaixo:

```{r, eval = FALSE}
setwd("C:/Users/natyd/Desktop")
#ou
setwd("C:\\Users\\natyd\\Desktop")
```

Notou uma mensagem de `warning`, no seu `.Rmd`? Ela é bem importante! Está nos dizendo que a mudança realizada só valerá dentro deste bloco de código. Para os demais chunks voltaremos ao diretório que você havia consultado antes. Este é um comportamento exclusivo dos arquivos R Markdown, ou seja, para códigos com extensão .R, este tipo de alteração será perene ao longo do código. Mais à frente falaremos um pouco mais sobre este ponto.

Por fim, como um último teste, com o comando abaixo podemos importar a base anteriormente exportada. 

```{r}
nossa_base_exportada <- read_csv("base_exportada.csv")
nossa_base_exportada
```


> DICA: de maneira alternativa às funções comentadas, você pode explorar a aba `File` do RStudio, onde encontrará algumas opções point-and-click para navegar pelos diretórios do seu computador.



# E quando os arquivos não estão no diretório de trabalho? 

No início da seção de exportação foi comentado que: "no caso mais simples, o `path` será apenas o nome que você pretende dar ao arquivo", pois bem, estava chamando de simples o caso em que o arquivo que você deseja importar está no seu diretório de trabalho. No caso em que não estiver, você vai precisar passar o endereço completo do arquivo, o `path`, similar ao que foi feito aqui: `r readr_example("mtcars.csv")`. Basicamente o nome do arquivo deve ser precedido pelo diretório de origem, tanto para o caso de importação, quanto para exportação, algo como: `write_delim(mtcars, file = "C:/Users/mtcars.txt")` por exemplo. 

> ATENÇÃO: dependendo do seu sistema operacional, ou se existir algum caracter especial no seu path, você pode ter que trabalhar com barras simples (`/`), barras invertidas (`\`) ou barras duplas (`\\`).



# Trabalhe com Projetos! 

Conforme já comentado, para importar/exportar arquivos que não se encontram no seu diretório de trabalho, é possível especificar o endereço (`path`) de origem do arquivo (algo como "diretorio/arquivo.extensão"), ou mudar o diretório de todo o documento (no caso de arquivos .R) e apenas do chunk (no caso de arquivos .Rmd) (`setwd()`). Contudo nenhuma destas são práticas são recomendadas, visto tornar o seu trabalho não reprodutível por outras pessoas, ou mesmo por você em outros ambientes (outro computadores). Como alternativa é extremamente recomendado trabalhar com a opção de projetos do RStudio ( arquivos com extensão `.RProj`). Nestes, o local (diretório) em que o arquivo `.RProj` estiver salvo, passa a ser a pasta raiz das análises, como se fosse um `setwd()` automático. De modo que se você manter todas as pastas, arquivos e dependências da sua análise na mesma pasta, ou em subpastas do `.Rproj`, será possível reproduzir os seus resultados em outros contextos, sem que seja necessário corrigir nenhum dos endereços. Legal né? 


> Para ilustrar um pouco melhor: sem trabalhar com projetos, se você resolver me enviar agora uma pasta com a sua análise, e a primeira linha dos seus scripts for algo como `setwd("C:/Users/SEU_nome/Desktop")`. Para que eu consiga rodar na minha máquina, vou precisar alterar o código para algo como `setwd("C:/Users/MEU_nome/Desktop")`. Enquanto que ao trabalhar com projetos, bastaria que você me enviasse a pasta dos códigos, tendo o `.Rproj` na pasta raiz, que então os diretórios seriam automaticamente ajustados para o diretório em que eu tiver salvo a pasta recebida. 

Então seja para que outras pessoas consigam executar o seu código, seja para que você mesmo (a) possa trocar de ambiente sem se preocupar de atualizar todos os endereços de especificação de leitura de arquivos, de script, e etc. Trabalhar com as dependências da análise na pasta (ou em subpastas) do `.Rproj`, e voilà! Você estará com os seus códigos reprodutíveis, ou, no mínimo, muito mais próximo disso! E aqui vale comentar que replicabilidade é um dos princípios básicos do método científico, e se estamos falando de **ciência** de dados, nada mais justo, certo? ;)


E como criar esse tal `.Rproj`? A maneira tradicional é:

1. Clique no ícone azul que consta no canto superior direito do RStudio
2. Clique em “Novo Diretório”. Digite um nome para esta nova pasta, por exemplo, “Curso_Intro_R”, e escolha um diretório conveniente para ela no seu computador. 
3. Clique no botão “Criar Projeto" e pronto! 

Vamos testar se está tudo funcionando? Feche o RStudio, navegue até o diretório onde você criou o projeto, e clique duas vezes no arquivo `.Rproj`, e ... E aí? Funcionou? Não? Dá uma repassada nos passos de criação, se preferir, dá uma olhada nesse passo a passo também <https://livro.curso-r.com/2-3-projetos.html>. Funcionou? Uhulll \o/ 

Ah, se você quiser fechar ou trocar de projeto, você pode fazer a alteração no mesmo canto superior direito da tela :)


## Estrutura de pastas e organização de arquivos

Para que os seus projetos sejam ainda mais efetivos, é interessante que você adote algumas boas práticas para estruturação de pastas, e, consequentemente, para a organização dos seus arquivos. Com isto você irá facilitar a evolução, produtividade, e compartilhamento do seu trabalho.


## Caminho relativo vs. absoluto

Caminhos relativos são aqueles que tem início no diretório de trabalho da sua sessão. Assim, se você quiser acessar um arquivo que esteja em uma subpasta do seu diretório, por exemplo uma subpasta chamada `dados`, você precisaria apenas adicionar `dados/nome_do_arquivo.extensão`. Na prática, é como se tudo o que precede a pasta `/dados` não precisasse ser especificado, pois o R já entende que se trata da sua pasta de referência. 
Note que adotar caminhos relativos em conjunto com os projetos do RStudio, nos incentiva a colocar todos os arquivos da análise dentro do mesmo diretório. Assim, você pode compartilhar o seu trabalho em outros ambientes de maneira mais simples (alô galera do git!), e todas as importações e exportações serão mantidas! (texto baseado no material <https://livro.curso-r.com/5-1-caminhos.html> )


## .Rmd e .R : diferentes comportamentos para  termos de diretórios 
Existem diferenças importantes entre o comportamento dos arquivos .Rmd e .R em relação a maneira com que lidam com o diretório de trabalho. No caso dos arquivos .R, caso não estivermos trabalhando com projetos, o diretório default será o último diretório específicado na sessão — no caso de nenhuma específicação ter sido realizada, a sessão irá utilizar um diretório padrão, usualmente a pasta "Meus Documentos" ("C:/Users/natyd/Documents"), ou algo similar. Já para o .Rmd o diretório padrão será o local em que o arquivo R Markdown estiver salvo, mesmo se estivermos trabalhando com projetos. Deste modo, mesmo trabalhando com projetos, será importante que você tenha o cuidado de trabalhar com os caminhos relativos ao .Rmd e não ao .Rproj, ou então que você faça a alteração desta configuração no seu RStudio (`Tools > Global Options > R Markdown > Evaluate chunks in directory` e mude de `Document` para `Project`). 

Considerando o que falamos sobre caminho relativo, no caso do seu .Rmd estar em uma subpasta chamada `/códigos`, por exemplo, e você tivesse interesse em ler um arquivo que estivesse em uma pasta denominada `/dados`, a leitura poderia ser feita da seguinte forma: `../dados/nome_do_arquivo.extensão`, isto porque o  `../` do início do path, indica que o computador deve voltar um passo na hierarquia de pastas. Por exemplo:


```{r, eval  = FALSE}
#exporte os dados em um arquivo .csv
write_csv(nossa_base, "..\\dados\\base_exportada.csv")
```



# MÃO NA MASSA!

1. Que tal conhecer um pouco mais sobre as opções de funções do pacote `readr`? Uma forma bacana de fazer isso é por meio do help com duas interrogações: `??readr::read_` e `??readr::write_`.

2. Crie um projeto com o nome do nosso curso, e salve todos os scripts por lá. Se quiser testar algo mais prático, recomendo que explore o pacote `usethis`, particularmente a função `usethis::create_project()`, que cria um projeto junto com toda a estrutura de pastas para você organizar os seus arquivos.

3. Vamos utilizar algumas bases do pacote `dados::` que tal você escolher uma base de dados de lá e salvar em formato `.csv` em uma pasta chamada dados?
