---
title: "Arrumação e Transformação de Dados"
output: html_document
---

```{r setup, include=FALSE}
knitr::opts_chunk$set(echo = TRUE, collapse = TRUE)
```

# Bibliotecas

```{r}
library(tidyverse)
```



# Pacotes para classes especiais de dados

## fatores


    - `fct_count()` - conta o número de valores de cada nível
    - `fct_relevel()` - reordenar os níveis dos fatores
    - `fct_explicit_na()` - adicionar o `NA` como um dos níveis

```{r}
#base para exemplo
  gss_cat %>% glimpse

#exemplo: contabilizando a quantidade de raças declaradas 
  gss_cat$race %>% 
  fct_count() 
```


## strings
    - `str_detect()` - identificar a presença de padrões em uma string
    - `str_count()` - contabiliza o número de vezes que um padrão é encontrado
    - `str_replace()` - substitui um dado padrão em uma string 
    - `str_to_lower()` - converter strings maiúsculas e minúsculas

```{r}
#base para exemplo
  fruit %>% 
    enframe %>% #versão tibble para vetores
    glimpse

#exemplo: obtenção da quantidade de palavras contendo a string "berry"
  fruit %>% 
    str_count("berry") %>% 
    sum()
    
```

## datas
    - `as_date()` - converter um objeto para uma data ou hora 
    - `wday()` - retorna o dia da semana como um número decimal 
    - `today()` - retorna a data corrente 
    - `floor_date()` - arredonda para o limite inferior mais próximo da unidade de tempo

```{r, error=TRUE, message=F}
#exemplo: retorna erro por não ser uma data válida
  birthday <- lubridate::dmy("29/02/1971")
  
#data ok
  birthday <- lubridate::dmy("29/02/1972"); birthday
  
#carregando `lubridate`, tornando o prefixo `lubridate::` desnecessário
  library(lubridate)
  
#obtenção do dia da semana da data especificada
  wday(birthday, label = TRUE)

```



# HANDS-ON


