---
title: "Importação de Dados externos para o Ambiente R"
output: html_document
---

```{r setup, include=FALSE}
knitr::opts_chunk$set(echo = TRUE, collapse = TRUE)
```

# Bibliotecas

```{r}
library(tidyverse)
```


# Importação

## Dados tabulares externos

A etapa de importação de dados pode significar ler dados armazenados em arquivos das mais diferentes extensões, ou ainda provenientes de fontes como APIs, ou diretamente de sites (webscrapping – raspagem de dados). Aqui iremos dar enfoque na leitura de dados tabulares, isto é, arquivos que possuem características retangulares, como por exemplo arquivos excel ou .csv. 


### Via point-and-click
Para a leitura de arquivos tabulares, temos a opção Point-and-Click no RStudio:
`File > Import Dataset > From ... `, onde você poderá especificar detalhes relacionados à leitura, mas tendo também a construção dos comandos referentes às instruções dadas. Assim, você pode não apenas importar a sua base, mas também aprender os respectivos códigos, e garantir a reprodutibilidade desta ação.  

Uma alternativa menos replicável é por meio do comando `file.choose()`, que abre um pop-up, onde você pode selecionar o seu arquivo de interesse.


```{r}
#file.choose()
```


### Via código, para o seu diretório de trabalho
Apesar do R possuir várias funções default para leitura de dados, como `read.table()` por exemplo, daremos enfoque aqui as funções do pacote `readr` – uma das bibliotecas do universo tidyverse. Abaixo seguem alguns exemplos para a leitura de um arquivo que denominaremos de forma genérica como "file" – assumindo que este esteja no seu diretório corrente de trabalho (falaremos mais sobre isto mais a frente), considerando diferentes possíveis extensões e delimitadores que este arquivo possa vir a ter:

* read_csv("file.csv") - lê arquivos delimitados por vírgula
* read_csv2("file.csv") - lê arquivos delimitados por ponto e vírgula
* read_delim("file.txt", delim="|") - lê arquivos delimitados por tabulação (exemplo dado para o delimitador |)
* read_fwf("file.fwf", col_positions = c(1,3,5)) - lê arquivos com largura fixa (exemplo dado para o padrão 1,3,5)

Importante ressaltar que em todos os casos é possível especificar características do arquivo, considerando parâmetros como: nome das colunas, cabeçalho, linhas para serem ignoradas, ou ainda a pré-especificação da classe de cada uma das colunas do arquivo (falaremos mais sobre classes ao passarmos para a etapa `inspeções`). Contudo, no caso deste último parâmetro não ser listado, as funções do `readr` irão “adivinhar” a classe das colunas, retornando uma mensagem com tais informações. 

Como exemplo, vamos ler um arquivo que acompanha a instalação da biblioteca, para que o R encontre este arquivo, precisamos compartilhar o seu diretório. Felizmente o pacote readr possui uma função que nos retorna a localização exata dos seus dados para teste:

```{r}
readr_example("mtcars.csv")
#dica: explore as demais opções da função `readr_example`
```

Assim, sabendo onde está o arquivo, o seu diretório, ou ainda o seu `path`, podemos fazer a leitura:

```{r}
path <- readr_example("mtcars.csv")
read_csv(path)
```
Durante o capítulo de exportação vamos discutir um pouco mais sobre diretórios, mas note que o importante aqui é saber onde o seu arquivo se encontra, e indicar esta informação como parâmetro da função.



## Dados de diferentes extensões

O  R dispõe de uma larga gama de bibliotecas relacionadas à leitura de dados nos mais diferentes contextos, abaixo temos algumas destas opções:

- `readxl`: arquivos .xls e .xlsx.
- `googlesheets4`: planilhas do google sheets
- `feather`: compartilhar arquivos com Python e outras linguagens.
- `haven`: trabalhar com arquivos do SPSS, SAS e Stata.
- `DBI` / `odbc` : conexão de base de dados (SQL)
- `rvest` / `httr`: web scraping.
- `jsonlite`: para JSON arquivos.
- `xml2`: para XML.

Apesar de não haver a intenção de ser extensiva aqui, gostaria de comentar também do pacote `sparklyr`, que fornece uma interface com o Apache Spark, recurso de extrema relevância no contexto de Big Data.



## Dados dos pacotes do R

No R, existe também a opção de trabalhar com as bases de dados disponíveis pela própria linguagem.. Para consultar as opções default, podemos utilizar a função `data()`. Porém, não para por aí, pois existem muitas bases que acompanham as bibliotecas, de modo que para cada biblioteca instalada/carregada, teremos uma atualização nesta lista, compare:

```{r}
#data()

#library(dados)

#data()
```

As bases de dados que constam aqui, podem ser diretamente acessadas:

```{r}
AirPassengers
```


Mas para que os dados constem na janela de Environment, precisamos carregá-las por meio da função `data("AirPassengers") ` ou :

```{r}
AirPassengers <- AirPassengers
```



### Alguns pacotes legais do R para pesquisar bases de dados

Conforme comentado, temos datasets que acompanham as bibliotecas, e existem pacotes tendo como enfoque facilitar o acesso aos dados: 

  - `dados::` disponibiliza a tradução para português de algumas das bases de dados mais usuais no contexto de tutorias de análise/ciência de dados.

  - `charlatan::` possibilita a construção de dados falsos a partir de especificações de temas ou de caracteristicas desejadas para as variáveis.

  - `sidrar::` fornece acesso direto aos dados do SIDRA - Sistema IBGE de Recuperação Automática.

  - `microdatasus::` permite baixar dados de várias bases do Datasus (este pacote não está disponível no repositório oficial do R, o CRAN, sendo necessário fazer a instalação a partir do github).
  
  - `datasets.load::` provê uma interface para apresentar os conjuntos de dados disponíveis nos pacotes instalados (incluindo os que não estão carregados) - experimente por exemplo a função `datasets()` do pacote.


Para explorar mais opções de dataset existentes em bibliotecas do R, este aplicativo Shiny é particularmente interessante: [Find R data that you need](https://marija-stanojcic.shinyapps.io/R_datasets/), algo como "encontre os dados do R que você precisa" em português. Nele você pode pesquisar bases de dados a partir da especificação de informações como: número mínimo de observações desejadas, a presença de determinadas classes de dados, ou palavras-chave relacionadas. 



### Alguns sites legais para pesquisar bases de dados

Seguem algumas opções de sites em que você poderá pesquisar por bases de dados de diferentes temáticas e especialidades:

- https://basedosdados.org/ 
- https://cetic.br/pt/ 
- https://www.kaggle.com/datasets 
- https://data.world/databeats 
- https://corgis-edu.github.io/corgis/ 
- https://www.gapminder.org/data/




# Exportação

## Via código, para o seu diretório de trabalho

Para exportar um objeto do R, como uma tabela por exemplo, é necessário especificar o nome que o objeto possui no seu environment, seguido do que chamamos de `path`, no caso mais simples, o path será apenas o nome que você pretende dar ao arquivo, e a extensão desejada, por exemplo:

```{r}
#exporte os dados em um arquivo .csv
write_csv(mtcars, "base_exportada.csv")
```


Mas onde o arquivo `base_exportada.csv`, criado acima se encontra no seu computador? Onde o arquivo foi salvo? A resposta é: no seu diretório de trabalho, basicamente a pasta do seu computador que está sendo entendida pelo R como a sua pasta raiz, a sua pasta de referência.  

E para saber qual o seu diretório de trabalho atual, utilizamos o comando `getwd()` (*get working directory*), que retornará algo como "C:/Users/Documents". Avalie qual o seu com o comando abaixo:

```{r}
#getwd()
```

Em termos práticos, o diretório vai te ajudar a trabalhar de uma maneira mais prática e organizada. No caso de você ter interesse em alterar o diretório de trabalho, temos a função `setwd()` (*set working directory*), em que é possível passar especificações como: `setwd("C:/Users/Desktop")`.


```{r}
#C:\\Users\\natyd\\Desktop
setwd("C:/Users/natyd/Desktop")
```

Como alternativa às funções comentadas, você pode explorar a aba `File` do RStudio, onde encontrará algumas opções point-and-click para navegar e manusear pelos diretórios. 

Note que com o comando abaixo, caso você não tenha alterado o seu diretório de trabalho, podemos importar a base anteriormente exportada. 

```{r}
base_exportada <- read_csv("base_exportada.csv")
base_exportada
```


# E quando os arquivos não estão no diretório de trabalho? 

Você só precisa passar o endereço completo, similar ao que foi feito aqui: `readr_example("mtcars.csv")`. Basicamente o nome do arquivo deve ser precedido pelo diretório de origem, tanto para o caso de importação, quanto para exportação, algo como: `write_delim(mtcars, file = "C:/Users/mtcars.txt")` por exemplo. Ah, uma dica: dependendo do seu sistema opracional, ou se existir algum caracter especial no seu path, você pode ter que trabalhar com: barras simples (`/`), barras invertidas (`\`) ou barras duplas (`\\`).



# Trabalhe com Projetos! 

Conforme já comentado, para importar/exportar arquivos que não se encontram no seu diretório de trabalho atual, é possível especificar o endereço (`path`) de origem do arquivo (algo como "diretorio/arquivo.extensão"), ou mudar o diretório de trabalho em si (`setwd()`). Contudo nenhuma destas são práticas recomendadas, visto tornar o seu trabalho não reprodutível por outras pessoas, ou mesmo por você em outros ambientes. Como a melhhor alternativa podemos trabalhar com a opção de projetos do RStudio (`.RProj`). Nesta, o diretório em que o arquivo .RProj estiver salvo, passa a ser a pasta raiz das análises, como se fosse um `setwd()` automático. De modo que se você garantir que todos as pastas e arquivos que estão sendo utilizados estejam na mesma pasta, ou nas subpastas, do .Rproj, será possível reproduzir as suas análises em outros contextos, sem que seja necessário corrigir nenhum dos paths. Legal né? 


> Para ilustrar um pouco melhor, sem trabalhar com projetos, se você me enviar uma pasta com a sua análise, e a primeira linha de um dos scripts for algo como `setwd("C:/Users/seu_nome/Desktop")`, para que eu consiga rodar na minha máquina, vou precisar alterar o código para algo como `setwd("C:/Users/meu_nome/Desktop")`. Enquanto que ao trabalhar com projetos, os códigos já teriam como referência o local em que eu tiver salvo a pasta recebida. 

Então seja para que outras pessoas consigam executar o seu código, seja para que você mesmo (a) possa trocar de ambiente sem se preocupar de atualizar todos os endereços de especificação de arquivos, scripts, e etc, basta enviar a pasta dos arquivos necessários, o `.Rproj` na raiz, e os paths construidos de maneira relativa e voilà, todos os seus códigos estarão reprodutíveis! E aqui vale comentar que replicabilidade é um dos princípios básicos do método científico, e se estamos falando de **ciência** de dados, nada mais justo, certo? ;)


E como criar esse tal `.Rproj`, é simples: b

1. Clique no ícone azul que consta no canto superior direito do RStudio
2. Clique em “Novo Diretório”. Digite um nome para esta nova pasta (ou “diretório”), por exemplo, “Meu projeto R”, e escolha um local conveniente para ela. Este será seu diretório de trabalho
3. Clique no botão “Criar Projeto"

Vamos testar? Saia do RStudio, e navegue até o diretório onde você criou um projeto no Task 01. Clique duas vezes no arquivo `.Rproj` deste diretório, e pronto! Se você quiser fechar ou trocar de projeto, você pode fazer a alteração no canto superior direito da tela :)




## Estrutura de pastas e organização de arquivos

Para que os seus projetos sejam ainda mais efetivos, é interessante que você adote algumas boas práticas para estruturação de pastas para a organização dos arquivos, o que irá facilitar a evolução e o compartilhamento do seu trabalho.


## caminho relativo
Camihos relativos são aqueles que tem início no diretório de trabalho da sua sessão. Assim, se você quiser acessar determinado arquivo que esteja em uma subpasta chamada dados, por exemplo, você precisaria apenas adicionar `dados/nome_do_arquivo.extensão`. Note que somando caminhos relativos aos projetos do RStudio, nos incentiva a colocar todos os arquivos da análise dentro da pasta do projeto. Assim, se você usar apenas caminhos relativos e compartilhar a pasta do projeto com alguém, todos os caminhos existentes nos códigos continuarão a funcionar em qualquer computador!
(texto baseado no material <https://livro.curso-r.com/5-1-caminhos.html> )


## arquivos .Rmd vs .R
Um ponto importante de comentar é que ao trabalhar com arquivos .Rmd, mesmo trabalhando com projetos, o diretório default é atualizado para onde o .Rmd estiver. Desta forma, e apesar disso não impactar muito a sua rotina, é importante que tenha isto em mente quando estiver indicando a origem do seu arquivo. Considerando o que falamos sobre caminho relativo, no caso do seu .Rmd estar numa subpasta chamada `/códigos`, e você tivesse interesse em ler um arquivo que esteja em uma pasta `/dados`, a leitura seria feita da seguinte forma: `../dados/nome_do_arquivo.extensão`, isto porque o  `../` antes do nome da pasta, indica que o computador deve voltar um passo na hierarquia de pastas.




# HANDS-ON

Que tal conhecer um pouco mais sobre as opções de funções do pacote `readr`? Uma forma bacana de fazer isso é por meio do help com duas interrogações: `??readr::read_` e `??readr::write_`.

Crie um projeto com o nome do nosso curso, e salve todos os scripts por lá. Se quiser testar algo mais prático, recomendo qie explore o pacote `usethis`, particularmente a função `usethis::create_project()`, que cria um projeto junto com toda a estrutura de pastas para você organizar os seus arquivos.
