---
title: "Modelagem de Dados"
output: html_document
---

```{r setup, include=FALSE}
knitr::opts_chunk$set(echo = TRUE)
```

# Modelagem 
Após um entendimento mais profundo sobre os dados, seu comportamento, natureza e especificidades, podemos passar para a fase de modelagem. Assim, tendo as perguntas bem especificadas, podemos utilizar um modelo para respondê-las. No `tidyverse` a biblioteca `broom` é direcionada para esta etapa da análise, porém de um ponto de vista de integração. Isto porque tem como finalidade transformar resultados de modelos estatísticos e de machine learning em objetos com formato *tidy*, facilitando desde o entendimento e comunicação resultado, visto a integração com as muitas ferramentas do `tidyverse`, quanto a comparação entre   diferentes modelos. O R possui como uma de suas bibliotecas default o `stats`, contemplando uma série de funções estatísticas, como, por exemplo, para o ajuste de um modelo de regressão linear simples:

```{r}
#exemplo: regressão linear simples
  fit <- lm(Sepal.Width ~ Petal.Length + Petal.Width, data = iris)
#e ao invés de visulizar os dados com os comandos abaixo 
  fit
  summary(fit)
  
#podemos utilizar um dos comandos da biblioteca `broom`   
  broom::tidy(fit)
```

Em relação à modelagem em si, visto ser algo que demanda conhecimentos prévios, não iremos nos aprofundar. Contudo segue uma lista com opções de bibliotecas para algumas metodologias/áreas:

- Árvore de Decisão - `part` e `rpart`
- Clusterização - `stats`, `cluster` e `fpc`
- Deep Learning - `keras`
- Random Forest - `randomForest`
- Redes Neurais - `nnet`, `neuralnet` e `RSNNS`
- Regressões - `stats`, `nlme` e  `gbm`
- Séries Temporais - `forest` e `dtw`
- Text Mining - `tm` e `wordcloud`
- Validação Cruzada - `caret`


