---
title: "Inspeções Iniciais e Tipos de Dados"
output: html_document
---

```{r setup, include=FALSE}
knitr::opts_chunk$set(echo = TRUE, collapse = TRUE)
```

# Bibliotecas

```{r}
library(tidyverse)
```


# Introdução

Neste arquivo, conheceremos algumas funções que nos auxiliam nas investigações iniciais poteriores a importação de uma base de dados, no caso: inspeção de volumetrias, suas dimensões (linhas e colunas), e como tais informações estão sendo entendidas pela linguagem. Em relação a este último veremos também o conceito de `Classes do R`, como se relacionam com o conceito estatístico de `Tipos de Variáveis`, e algumas das principais características das `Estruturas de Dados` existentes no R.   


# Inspeções iniciais

Vamos iniciar a discussão sobre as verificações considerando dados dos filmes da Pixar, que podem ser consultados por meio do pacote `pixarfilms`, ou na sua versão traduzida para português, disponível no pacote `dados`:

```{r}
pixar_filmes <- dados::pixar_filmes
pixar_filmes
```

Existem diferentes alternativas para visualizar os dados no R, funções como `str(pixar_filmes)` ou `View(pixar_filmes)`. Esta última é particularmente interessante, pois abre os dados em uma janela à parte, permitindo recursos como filtros e ordenação. Outro recurso interessante são as funções `tail(pixar_filmes)` ou: 

```{r}
pixar_filmes %>% head()
```


## Linhas, colunas e suas nomenclaturas

Antes de seguirmos vale pontuar de alertar que é relativamente comum encontrar diferentes nomenclaturas para as mesmas "entidades" no contexto de análise de dados, algo particularmente confuso para quem está iniciando na área. E não se preocupe, a área possui uma natureza multidiciplinar, tais variações são naturais. Neste curso, em que vamos trabalhar basicamente com dados tabulares, iremos nos referir aos dados como: tabelas, dataset, ou base de dados Em relação as linhas das bases, trataremos como unidades observacionais, ou simplesmente observações. Já para as colunas, utilizaremos os termos: variáveis, características, atributos ou ainda features (este último sendo mais usual no contexto de modelagem, que veremos mais à frente). Por fim, para fazer referência à intersecção entre variáveis e observações, utilizaremos o termo "elementos da tabela" ou "célula da tabela".

Para examinarmos as quantidades de observações e variáveis da base de dados, podemos trabalhar com funções como:

```{r}
#linhas
pixar_filmes %>% nrow()

#colunas
pixar_filmes %>% ncol()

#ou ambas
pixar_filmes %>% dim()

```

Para o caso de termos interesse em consultar o nome dos atributos da tabela:

```{r}
pixar_filmes %>% names()
```

Apesar de existirem muitas funções importantes que podem nos ajudar na investigação inicial de uma base de dados, neste curso iremos priorizar a função `glimpse()`. Visto que esta nos permite verificar: as dimensões do dataset, os nomes das colunas, suas respectivas classes, e uma amostra das primeiras observações de cada variável:

```{r}
pixar_filmes %>% glimpse()
```


## Identificando as classes das colunas

A partir do resultado da função `glimpse()` temos nosso primeiro contato com um dos conceitos mais fundamentais no contexto de análise de dados: as classes das colunas de um dataset. Considerando a base `pixar_filmes` podemos observar as classes: character ( \<chr\> ), indicando que existem colunas que possuem strings, ou seja, palavras; double ( \<dbl\> ), isto é, números; e date ( \<date\> ), basicamente, datas. Saber sobre a classe de cada coluna é extremamente importante, pois nos permite identificar o tipo do dado, um conceito estatístico que nos guia sobre as características lógicas da variável, inclusive sobre quais cálculos que fazem ou não sentido de serem aplicados. Por exemplo, observe o resultado abaixo e reflita: sendo a coluna `filme` uma palavra, faria sentido termos o cálculo de média?

```{r}
pixar_filmes %>% summary()
```

Aqui você pode se perguntar: como o R identifica as classes das variáveis? E em geral é por meio de regras lógicas, por exemplo: se tivermos uma string, uma letra, em uma coluna, não tem como esta variável ser numérica, certo? Bem, quase. Pois se tivermos uma coluna com valores monetários, por exemplo, é possível que o número esteja precedido pelo simbolo de `R$`. E este exemplo é justo para pontuar que se, de alguma maneira, não dermos esta informação para o R (que a coluna é numérica), não será possível aplicar calculos numéricos à coluna. 

```{r}
(exemplo <- "R$ 1.00")
class(exemplo)
exemplo %>% as.numeric()
```


```{r}
(exemplo <- exemplo %>% stringr::str_replace("R\\$", "") %>% as.numeric() )
class(exemplo)
```


## Alterando a classe de uma coluna

Se o mapeamento de uma variável estiver incorreto, o computador irá interpretar os dados de maneira incoerente com a informação que a variável se propõe a representar. Sendo importante ajustar as interpretações feitas pela máquina, no caso, fazemos isto por meio da alteração da classe da coluna. Como exemplo temos a `ordem_lancamento`, em que faria sentido aplicar cálculos como mínimo, ou máximo, certo? Mas por estar sendo mapeada como `character`, não permite tais estatísticas:

```{r}
dados::pixar_filmes %>% 
  select(ordem_lancamento) %>% 
  summary()
```

Agora, alterando a classe da coluna para o tipo numérico, passamos a ter:

```{r}
dados::pixar_filmes %>% 
  select(ordem_lancamento) %>% 
  mutate(ordem_lancamento = as.numeric(ordem_lancamento)) %>% 
  summary()
```


# Classes do R e Tipos de Dados da Estatística

Existem algumas maneiras de classificar os diferentes tipos de dados segundo a perspectiva da estatística, aqui iremos considerar a organização:

-   variáveis qualitativas (categóricas)
    -   nominal
    -   ordinal
    
-   variáveis quantitativas (numéricas)
    -   discretas
    -   contínuas

Para cada um destes tipos, teremos classes no R indicando quais propriedades e funções fazem ou não sentido para cada coluna da tabela:

-   variáveis qualitativas (categóricas)
    -   nominal (`character`/ `<chr>` ou `factor`/ `<fct>`)
    -   ordinal (`ordered`/ `<ord>`)
    
-   variáveis quantitativas (numéricas)
    -   discretas (`integer`/ `<int>`)
    -   contínuas (`double`/ `<dbl>`)


Importante comentar que nesta organização, alguns casos, como variáveis lógicas, do tipo `TRUE`/`FALSE`, ou ainda datas, como células do tipo dia-mês-ano, apesar de poderem ser entendidas como subcasos da organização acima, por possuírem muitas características próprias, possuem suas próprias classes no R, no caso `logical`/`<lgl>` e `date`/`<date>`, respectivamente. 


## construindo um exemplo

Para apresentar as principais classes do R, iremos construir uma base de dados, visando um exemplo que contemple os tipos de dados mais usualmente encontrados em uma análise de dados:

```{r}
(dados_pixar <- dados::pixar_filmes %>% 
  left_join(dados::pixar_avalicao_publico) %>% 
  select(-ordem_lancamento, -nota_metacritic, -nota_critics_choice) %>% 
  mutate(nota_rotten_tomatoes = as.integer(nota_rotten_tomatoes)) %>% 
  mutate(classificacao_indicativa  = as_factor(classificacao_indicativa)) %>% 
  mutate(nota_cinema_score = as.ordered(nota_cinema_score)) %>% 
  mutate(classificacao_livre  = if_else(classificacao_indicativa == "Livre", TRUE, FALSE)) %>% 
  relocate(nota_cinema_score, .after = filme) %>% 
  relocate(classificacao_indicativa, .after = filme) %>% 
  relocate(where(is.numeric), .after = nota_cinema_score) %>% 
  glimpse())
```

Ao consultar uma coluna em especifico, teremos a sua classe:
```{r}
class(dados_pixar$data_lancamento) 

#ou, alternativamente:
dados_pixar %>% pull(data_lancamento) %>% class()
```

Enquanto que ao utilizar a função `class()` para toda a base, teremos uma informação ainda não comentada, no caso: qual a `Estrutura de Dados` da tabela:

```{r}
class(dados_pixar) 
```



# Estruturas de Dados no R

No R, chamamos de `Estruturas de Dados` a maneira como as informações são organizadas. Aqui vamos citar as três estruturas mais recorrentes no contexto de análise de dados:

- Vetores atômicos: estrutura mais básica do R, se caracteriza por uma única dimensão e só armazena objetos de uma mesma classe – por isso o nome atômico.

- Data Frame: estruturas bidimensionais que permitem que cada coluna possua a sua própria classe – em termos práticos, cada coluna é um vetor atômico.

- Listas: a estrutura mais genérica que temos no R, pois permite que diferentes classes sejam guardadas em um único objeto. Adicionalmente, as Listas possuem uma propriedade recursiva, isto é, uma lista pode conter outras listas, de diferentes tamanhos.

Além destes três casos, existem também as estruras do tipo: `matrix` e `array`, que possuem a mesma natureza atômica dos vetores, porém com mais dimensões. 

Apesar de estarmos trabalhando majoritariamente com os `data.frame` (no contexto do tidyverse, temos o `tibble` como uma versão melhorada do data.frame), uma estrutura de duas dimensões, em que as linhas são necessariamente de uma mesma classe. Ter alguma visibilidade sobre e existencia das outras estruturas, te ajudará a evoluir na linguagem de maneira mais consistente.


## class() retorna a classe ou a estrura? 
Bem, os dois. Se você fizer a consulta para qualquer dado com uma estrutura superior a 1 dimensão, ou seja qualquer estrutura que não um vetor, você terá como output a estrutura do dado. Enquanto que a consulta para vetores, teremos a informação da classe de fato, ou seja, se a informação guardada por aquele vetor se trata de um número, uma string, ou uma data, por exemplo.

```{r}
ex_estrutura = data.frame(a = c(1L, 2L, 3L), b = c("1", "2", "3"), c = c(TRUE, FALSE, TRUE))
class(ex_estrutura)
```
```{r}
ex_vetor = c(1L, 2L, 3L)
class(ex_vetor)
```



## vetores e a hierarquia de coerção 

Sabe a propriedade de que o vetor precisa ter a mesma classe? Pois bem, isto é levadoa a sério no R, pois se você misturar classes diferentes em um único vetor, o R irá transformar tudo em uma classe só. Para esta coerção, são consideradas não as classes em si, mas sim a maneira como tais informações são armazenadas internamente pelo R, algo um pouco mais low code. Abaixo consta a  hierarquia de coerção: 

- `character` > `complex` > `double` > `integer` > `logical` > `raw`

Mas de maneira mais prática: se você tiver um vetor numérico, e adicionar uma string neste, o vetor passará a ser da classe character:

```{r}
(ex1 = c(1, 2, 3))
class(ex1)

(ex1 = c(ex1, "0"))
class(ex1)
```

Similarmente se estiver trabalhando com informações lógicas, estas podem ser transformadas em números, no caso TRUE = 1 e o FALSE = 0.

```{r}
(ex2 = c(TRUE, FALSE, TRUE))
class(ex2)

(ex2 = c(ex2, 0))
class(ex2)
```

Temos ainda que algumas funções aplicam estas coerções de maneira automática:

```{r}
sum(c(TRUE, FALSE, TRUE))
```

Note que a característica de coerção faz sentido no contexto de análise de dados -- afinal sem ela como iriamos calcular a média de uma coluna que possue números em algumas linhas, e palavras em outras? Ainda assim este ponto pode te dar muita dor de cabeça, pois basta que uma célula da tabela tenha sido digitada errada, para que toda a coluna seja desconfigurada.



# HANDS-ON

Aqui iniciamos a discussão sobre classes do R, mas existe toda uma teoria que envolve esta abstração. E no script auxiliar, sobre tipos e estruturas de dados, você terá uma visão mais detalhada sobre este conceito, bem como sobre a relação entre funções como: `typeof()`,  `class()` e `attributes()`. Que tal ler o que tem por lá? 


