---
title: "Modelagem de Dados"
output: html_document
---


```{r setup, include=FALSE}
knitr::opts_chunk$set(echo = TRUE, collapse = TRUE)
```

# Bibliotecas

```{r}
library(tidyverse)
```

Modelos são simplificações da realidade, algo que nós, humanos, naturalmente fazemos, mas nem sempre de maneira transparente, estruturada, e/ou em escala. E são estes os ganhos! 





Existem muitos algoritmos e modelos importantes para ciencia de dados, de 

Veremos aqui alguns dos mais usuais/recorrentes para que você possa iniciar a sua carreira nesta área. Mas antes vamos comentar sobre alguns dor principais termos da área, pois os nomes e definições tendem a ser confusos.


* IA
* modelagem estatística 
* aprendizagem de máquina

modelagem == aprendizado? Em termos práticos acredito que sim, culturalmente, não. Pois se por um lado é usual ver a aplicação de ambos os termos de forma intercambiável, é comum também que profissionais com determinadas formações utilizem mais um termo do que o outro, isto em decorrência das diferenças culturais de cada área, e das diferentes ideias que cada domínio prioriza ao falar de análise de dados. No caso da aprendizagem de máquina, termo vindo da Inteligência Artificial, e, portanto, mais frequente entre profissionais com viés computacional, têm-se como um dos principais focos a aprendizagem de regras nos dados conhecidos visando a aplicação de tais experiências em novos dados, ou seja, um foco preditivo. Ao passo que modelagem, palavra mais comum no universo da estatística, existe a intenção de garantir conclusões sobre a população a partir das amostras disponíveis, e, portanto, uma preocupação maior em modelar o fenômeno, isto é, um enfoque inferencial. Porém, apesar destas diferenças, o fato de muitas tecnicas serem comuns às duas abordagens, além da afinidade entre os objetivos, justifica o uso dos termos de forma permutável.

P.S.: principal ref para essas ideias: https://lnkd.in/dVDaawt9

Dito tudo isto, como este capitulo esta dividido: teremos este módulo dividido da seguinte forma um primeiro momento em que discutiremos modelagem segundo a perspectiva de machine learning, particularmente em relação aos algoritmos supervisionados e não supervisionados, seguido de uma discussão mais voltada à inferência e modelagem estatística




# Exemplos de aplicações


# Lógica por trás 

É mais simples que parece, pois conforme comentado, não é nada assim tão diferente do que fazemos no nosso dia a dia, por exemplo: XXX

A questão é que 

Após um entendimento mais profundo sobre os dados, seu comportamento, natureza e especificidades, podemos passar para a fase de modelagem. Assim, tendo as perguntas bem especificadas, podemos utilizar um modelo para respondê-las. 


# Possibilidades de abordagem

## Inferência vs. Predição


artigo


## Algoritmos de ML





# Refs

o An introduction, e o AME



