---
title: "Exemplo de arquivo Rmarkdown (extensão .Rmd)"
output: html_document
date: '1988-03-25'
---

```{r setup, include=FALSE}
knitr::opts_chunk$set(echo = TRUE)
```

# Introdução

Rmarkdown é um formato (.Rmd) que nos possibilita trabalhar com códigos, assim como um script .R usual, mas também com os outputs dos códigos e textos, de forma mais interativa. Permite, assim, uma maior praticidade durante a análise, bem como a criação de relatórios dos resultados. Para saber mais, acesse: [rmarkdown.rstudio.com](https://rmarkdown.rstudio.com/).

Um documento R Markdown pode ser compilado em diferentes formatos, incluindo documentos HTML , PDFs, Word, slides, entre outros, Isso permite que você foque no conteúdo, enquanto o R Markdown garante o output. 


Vamos agora ver algumas das funcionalidades básicas do Rstudio:


# Seção exemplo

## Subseção exemplo

Aqui escrevemos textos.

```{r}
#Este é um chunk, você pode identifica-lo pelo fundo cinza.
# aqui precisamos seguir as regras de um script .R usual

print("Hello World")
```


# Como compilar o documento

Para isto podemos utilizar o botão `knit`, presente na barra de funcionalidades do documento .Rmd, ou ainda por meio do atalho `Ctrl + Shift + K`.


# Como trabalhar com códigos em R

## Criando um novo chunk

Para isto você poderá ir via point-and-click, na parte superior direita da tela (+C, em verde), ou por meio do atalho `Ctrl+Alt+I`.

```{r}
#este chunk está vazio, mas daqui para frente traremos uma visão da base cars
```

## Rodando um código dentro do chunk

Note que para rodar os códigos do chunk, além do mesmo atalho de um .R usual, ou seja o `ctrl+Enter`. Podemos também rodar os comandos via Point-and-Click, na parte superior do próprio chunk, ao final da linha, à direita, na seta verde.

```{r}
cars
```


Fica bacana o output da tabela no script, né? Super interativa! :)
Mas não fica tão bonita no documento final, devido a esta base ter muitas linhas. Mas existem bibliotecas específicas para tornar a tabela interativa por lá também :)  

Vamos ver agora um exemplo de output gráfico:

```{r}
plot(cars)
```

## Rodando um código fora do chunk, no texto

Pois é, isto também é possível! Se quisermos, por exemplo, saber a quantidade de linhas da base de dados `cars`, basta escrever o comando para tal, no caso a função `nrow()`, utilizando aspas e a letra r no início do comando. Ou seja `r` seguido por `nrow(cars)` tudo junto. Assim a quantidade de linhas da base de dados cars é: `r nrow(cars)`.

## Atenção!

É importante saber que ao trabalhar com o Rmarkdown você precisará ter em vista que está trabalhando com um ambiente apartado do seu console. De modo que o que você rodar no console não estará valendo para o seu Rmarkdown.

Outro ponto importante é que a cada vez que você compilar o documento, você irá rodar o seu .Rmd desde o início. Se qualquer chunk tiver qualquer tipo de problema, o documento não será gerado -- mas não se desespere! Usualmente a mensagem de erro já te dará uma boa dica da origem do problema. Uma questão comum, é a utilização de alguma função sem ter, antes, realizado o carregamento da respectiva biblioteca.

Vou adicionar aqui um exemplo, em que chamamos a base de dados `construction`, que faz parte da biblioteca `tidyr` -- lembrando que, caso você nunca tenha instalado esta biblioteca, será necessário fazer a instalação por meio do `install.packages("tidyr")` no Console, ou via point-and-click na aba `Packages`. Como teste, inverta os comandos, ou seja, carregue a biblioteca **após** chamar a base, note que na aba `Render` você terá uma mensagem com a frase "objeto não encontrado".

```{r}
library(tidyr)
us_rent_income
```


# Como trabalhar com o texto

Vamos falar um pouco sobre as opções de textos no Rmarkdown, que apesar de ser muito similar a editores de texto usuais, aqui existe também a possibilidade de trabalhar com formatação de textos, como:

-   bullets

-   **negrito**

-   *italico*

-   `código`

Ou ainda para acesso a links, como esta excelente referência:

1.  aba Help \> CheatSheet:

    -    cheatsheet Rmarkdown

    -   Reference guide

2.  <https://rmarkdown.rstudio.com/>

3.  [hiperlink em texto](https://rmarkdown.rstudio.com/)

Uma última dica aqui é explorar a opção "Visual" do Rmarkdown (disponível em versões mais recentes), que nos permite trabalhar com uma interface mais visual, em alternativa aos códigos.



# HANDS-ON

Que tal repassar os scripts deste módulo para um Rmarkdown? Você pode fazer uma curadoria do que é importante para você, possibilitando um material para consulta melhor formatado, inclusive com os seus próprios comentários :)

# REFERÊNCIAS

- <https://rmarkdown.rstudio.com/>

- Canal no youtube da Fernanda Peres – [R Markdown: Gerando relatórios usando o R (Parte1), ](https://www.youtube.com/watch?v=obxa5VH4WvY)  
