---
title: "Inspeções Iniciais e Tipos de Dados"
output: html_document
---

```{r setup, include=FALSE}
knitr::opts_chunk$set(echo = TRUE, collapse = TRUE)
```

# Bibliotecas

```{r}
library(tidyverse)
```


# Dados
Vamos 

```{r}
covid19brazil::brazil_region %>% ungroup() %>%  glimpse()
covid19brazil::brazil_region %>% ungroup() %>% skimr::skim()
```


```{r}
rent <- readr::read_csv('https://raw.githubusercontent.com/rfordatascience/tidytuesday/master/data/2022/2022-07-05/rent.csv') %>%  glimpse()
```


```{r}
permits <- readr::read_csv('https://raw.githubusercontent.com/rfordatascience/tidytuesday/master/data/2022/2022-07-05/sf_permits.csv') %>%  glimpse()
```


```{r}
new_construction <- readr::read_csv('https://raw.githubusercontent.com/rfordatascience/tidytuesday/master/data/2022/2022-07-05/new_construction.csv') %>%  glimpse()
```

```{r}
olympics <- readr::read_csv('https://raw.githubusercontent.com/rfordatascience/tidytuesday/master/data/2021/2021-07-27/olympics.csv')

olympics %>%  glimpse()
```


```{r}
survey <- readr::read_csv('https://raw.githubusercontent.com/rfordatascience/tidytuesday/master/data/2021/2021-05-18/survey.csv')

survey %>%  glimpse()
```


```{r}
games <- readr::read_csv('https://raw.githubusercontent.com/rfordatascience/tidytuesday/master/data/2021/2021-03-16/games.csv')

games %>%  glimpse()
```



```{r}
youtube <- readr::read_csv('https://raw.githubusercontent.com/rfordatascience/tidytuesday/master/data/2021/2021-03-02/youtube.csv')

youtube %>%  glimpse()

```

```{r}
ikea <- readr::read_csv('https://raw.githubusercontent.com/rfordatascience/tidytuesday/master/data/2020/2020-11-03/ikea.csv')
ikea %>%  glimpse()
```

```{r}
black_in_data <- readr::read_csv('https://raw.githubusercontent.com/rfordatascience/tidytuesday/master/data/2020/2020-11-17/black_in_data.csv')

black_in_data %>%  glimpse()
```

```{r}
bigmac <- readr::read_csv('https://raw.githubusercontent.com/rfordatascience/tidytuesday/master/data/2020/2020-12-22/big-mac.csv')

bigmac %>%  glimpse()
```



# Bibliotecas para exploração 

## janitor
Este pacote disponibiliza algumas funções para limpar bases de dados. 

```{r}
#janitor::
dados_pixar %>% janitor::clean_names() %>%  glimpse()
```


## inspectdf
Este pacote 

```{r}
#inspectdf::
dados_pixar %>% inspectdf::inspect_types()
```

```{r}
dados_pixar %>% inspectdf::inspect_na()
```

```{r}
dados_pixar %>% inspectdf::inspect_imb()
```

```{r}
dados_pixar %>% inspectdf::inspect_imb() %>% inspectdf::show_plot()
```

```{r}
dados_pixar %>% inspectdf::inspect_num()
```

## skimr

Em português skim significa algo como "tirar a nata" de algo, e isto é exatamente o que este pacote faz, visto que nos permite uma visão geral de toda a base, com uma serie de estatísticas importantes, respeitando o tipo de cada coluna:

```{r}
#skimr::
dados_pixar %>%  skimr::skim()
```



## mais pacotes

No R você irá encontrar dezenas de pacotes com o objetivo de "facilitar" a sua visão, particularmente para a exploração descritiva de dados. Bibliotecas como: `visdat`, `naniar`, `DataExplorer`, entre tantas outras. Que tal explorar um pouco por aí? 


# Tipos de dados vs. objetivos de análise 


